【裁判字號】    90,台上,6948
【裁判日期】    901108
【裁判案由】    殺人
【裁判全文】
最高法院刑事判決                                九十年度台上字第六九四八號
    上  訴  人  甲○○
右上訴人因殺人案件，不服台灣高等法院中華民國九十年八月三十一日第二審更審判
決（九十年度上重更(一)字第二二號，起訴案號：台灣基隆地方法院檢察署八十八年度
偵字第四六六○號），提起上訴，本院判決如左：
    主  文
上訴駁回。
    理  由
本件原判決認定上訴人甲○○曾於民國七十四年間，因妨害兵役治罪條例案件，經台
灣基隆地方法院判處有期徒刑三月確定，於七十五年間，因傷害案件，經原審法院判
處有期徒刑一年六月確定，二案合併定應執行刑有期徒刑一年八月，於七十六年十月
二十六日縮短刑期假釋期滿執行完畢；八十年間，因違反麻醉藥品管理條例案件，經
台灣基隆地方法院判處有期徒刑五月確定，八十一年二月十一日易科罰金執行完畢；
八十二年間，因違反麻醉藥品管理條例案件，經台灣基隆地方法院判處有期徒刑六月
確定，於八十二年七月七日易科罰金執行完畢；八十四年間，又因恐嚇取財案件，經
台灣基隆地方法院判處有期徒刑四月確定，八十五年間，復因違反麻醉藥品管理條例
案件，經台灣基隆地方法院判處有期徒刑七月確定，二案合併定應執行刑有期徒刑十
月，於八十五年十一月三十日執行完畢，尚不知悔改。其與楊明漢原係朋友，前曾出
售古董與楊明漢，被指為膺品，要求退還價金新台幣（下同）二萬元，為上訴人所拒
，而發生糾紛，上訴人並避不見面。楊明漢乃於八十八年六月二十四日晚間十時左右
，央請阮宏文代為安排與上訴人見面事宜，阮宏文乃撥電話向上訴人佯稱欲向其朋友
購買安非他命，請代為安排聯絡，上訴人不疑有他，原與阮宏文相約在台北市北投「
威靈頓新城」見面，後改約於八十八年六月二十五日凌晨在上訴人住處見面。八十八
年六月二十五日三時許，楊明漢偕同友人阮宏文、李世盟、沈玉琳三人，同乘沈玉琳
所駕駛之車號Ｇ４－一六九號計程車駛抵基隆市○○街十五號前停放，即與楊明漢、
李世盟、阮宏文同至同上街八之一號二樓上訴人之住處，斯時，經上訴人約來販售安
非他命之張永豐（年籍詳卷）已在客廳內等候，上訴人驚見楊明漢前來，兩人即為退
還古董價金一事激烈爭吵。張永豐即趁機下樓撥行動電話請不詳姓名成年男子（下稱
甲男、乙男）到場支援並上樓表示因爭吵聲音太大會擾及鄰居，建議同至對面之「基
隆市中山區健民里民大會堂」（下稱里民大會堂）頂樓談判。楊明漢乃偕李世盟、阮
宏文、沈玉琳，上訴人偕張永豐、甲男、乙男，於同日四時許，同至二樓樓頂平台（
里民大會堂係二層樓建築），李世盟、阮宏文、沈玉琳站在平台樓梯口附近，張永豐
、甲男、乙男站在對面圍牆旁，上訴人與楊明漢則站在兩方中間進行談判，並開始互
相推打。上訴人盛怒中竟萌殺人之犯意，在現場撿拾足以對人之生命、身體構成威脅
，可供兇器之螺絲起子一把，追逐刺擊楊明漢左肩部位，致楊明漢受有左肩○‧五×
○‧二公分刺創傷五處之傷害。雙方陪同人員見狀，即上前將二人拉開，上訴人乃收
起起子下樓。沈玉琳並先下樓將Ｇ４－一六九號計程車駛至里民大會堂樓下等候，李
世盟、阮宏文則拉勸楊明漢上車前往就醫，楊明漢上車後，因左肩遭上訴人刺傷而心
有不甘，又衝出車外，在上訴人住處樓梯口附近撿拾一支長鐵條，沿健民街往中山二
路方向追打上訴人。張永豐、甲男、乙男分持木棍、鐵棒等物將沈玉琳所駕停在健民
街十號前之計程車前、後擋風玻璃、左前、右後車窗玻璃砸破（未據檢察官起訴），
三人砸畢隨即再朝中山二路方向追躡楊明漢。沈玉琳將車開至健民街一巷一弄三號前
里民大會堂右側之擋土牆旁邊，欲將楊明漢拉上車。其間張永豐、甲男、乙男在健民
街十號與大會堂右側前擋土牆間之健民街上，分持木棍、鐵棒等物，共同毆打楊明漢
之左胸外側、左肘、左大腿等處而受有瘀傷，右下腿、左手臂外側、右肘外側等處受
有擦撞傷之傷害（均非致命傷）。上訴人見楊明漢不支下蹲之際，基於前開殺人之犯
意，持上開預藏之螺絲起子，上前猛力一下朝楊明漢頭頂部刺擊而下，深入楊明漢顱
骨，致楊明漢受有頭頂部○‧五×○‧二公分刺創傷，深度刺穿顱骨及硬腦膜，進入
左頂葉及左側腦室，造成腦實質出血。上訴人與張永豐、甲男、乙男見楊明漢倒地不
起，紛朝健民街一巷一弄三號前擋土牆旁邊之斜坡道逃離現場。沈玉琳與李世盟、阮
宏文三人見狀立即將楊明漢抬上計程車載至台北市慶生醫院急救，再轉送馬偕醫院救
治，最後轉診至財團法人振興復健醫學中心進行手術，延至八十八年七月八日晚間八
時五十五分，終因左頭頂部之刺穿傷導致腦出血合併腦水腫及腦赫尼亞（顱內壓上升
）不治死亡等情，係以上開事實業據上訴人迭次供承曾持螺絲起子刺擊楊明漢頭頂不
諱，核與現場證人張永豐、阮宏文、沈玉琳、李世盟證述情節相符，被害人楊明漢係
因左頭頂部遭疑似螺絲起子之類兇器刺創○‧五×○‧二公分，深度刺穿顱骨及硬腦
膜，進入左頂葉及左側腦室，造成腦實質出血合併腦水腫及腦赫尼亞而死亡一節，亦
經台灣基隆地方法院檢察署檢察官督同法醫師到場相驗暨解剖明確，制有勘驗筆錄、
相驗屍體證明書、驗斷書、解剖鑑定報告各一份在卷可稽（分見八十八年度相字第四
三○號卷第十六頁、第十九頁、第二二頁、第二三頁至二七頁，第一審卷第三三頁至
三八頁），並有慶生醫院八十八年十一月十一日慶醫總字第八八一○○二七號函文一
份（見第一審卷第一六六頁）、馬偕紀念醫院八十八年九月二十五日馬院醫急字第八
八一六六三號函文暨病歷紀錄一份（見第一審卷第七十一頁至七十九頁）、財團法人
振興復健醫學中心八十八年十月二十二日（八八）振醫字第一一六三、一一六四號函
文暨病歷紀錄一份在卷（見第一審卷第一一一頁至一二三頁）可稽，復有現場勘驗筆
錄一份、照片六張及現場位置簡圖一紙在卷（見第一審卷第二三三頁至二三五頁）足
憑，而以人之頭部有大小腦等生命中樞，上訴人以起子刺擊被害人頭部，有致死之預
見，其顯有殺人之故意，至為明顯，為其所憑之證據及認定之理由，而以上訴人雖辯
稱：其在里民大會堂樓下遭楊明漢持鐵條毆傷，不慎滑倒時，手上之起子刺中彎腰向
前攻擊伊之楊明漢頭頂，並無殺人之故意，及楊明漢係事後遭張永豐打死的云云，但
以上訴人確有躍起刺殺被害人，及上訴人刺殺被害人後，張永豐未對被害人有任何打
擊行為，所辯各節，無非事後卸責飾詞，不足採信，阮宏文、沈玉琳、李世盟等人就
上訴人刺殺被害人之地點雖稍有出入，但不超過里民大會堂前至基隆市○○街一巷一
弄三號之間，且該等證人所供細節及加害地點，因時間之經過而略有出入，但就上訴
人殺害被害人之重要事實並無歧異，及上訴人先前所辯：被害人係與李世盟為二十公
克之安非他命起爭執而遭殺害，並提出沈玉琳出具之紙條為證，但查上開字條係在上
訴人脅迫下所書立，不得採為上訴人有利之證據。證人張介文、黃坤耀雖證稱：上訴
人曾遭三個人追打，其見狀即行報警，但以黃坤耀事後所證，其係羈押釋放後才知情
上訴人出事及張介文證言不明確且有不實，均不得採為上訴人有利之證據。證人駱萬
聲於案發時，並未在場而無傳訊之必要。於理由中詳加指駁與說明，核上訴人所為係
犯刑法第二百七十一條第一項之罪。上訴人有如前述之前科資料，其於前案有期徒刑
執行完畢後五年以內再犯本件有期徒刑以上之罪，為累犯，應依刑法第四十七條之規
定加重其刑，但因死刑及無期徒刑不得加重，僅就有期徒刑部分加重其刑，因而撤銷
第一審判決，適用前開法條及刑法第四十七條、第三十七條第一項，並審酌上訴人犯
罪之一切情狀，仍量處上訴人無期徒刑，褫奪公權終身，兇器螺絲起子一支並未扣案
，且不能證明係上訴人所有，故不予宣告沒收，經核於法尚無違誤。上訴人上訴意旨
略稱(一)原判決依證人阮宏文之指證為據，但該證人就上訴人刺殺被害人時或謂被害人
尚站立，或謂被害人已不支蹲地，前後並不一致，難據為上訴人不利之證據。(二)原判
決認定被害人遭殺害之地點係在基隆市○○街十號附近，斯時沈玉琳等三人係停車於
健民街一巷一弄三號，兩者相距約五十公尺之遠，且當時計程車車後窗已遭擊毀，呈
蜘蛛網狀，亦無法看清現狀。(三)證人沈玉琳、李世盟於原審法院更審時亦證稱：現場
很亂，其等不確知張永豐毆打死者時，上訴人是否參與，原判決以上開含糊不明之證
據為論罪之基礎，自非適法云云。查有罪判決關於時間、地點之記載旨在辨別犯罪之
個別性，故依證據資料為此記載已達於可得而定之程度，而無礙犯罪個別性之辨別者
，自不生違背法令問題，更不得據為第三審上訴之適法理由。又原判決依相關證據資
料，認上訴人係在基隆市○○街十號與健民街一巷一弄三號之間追逐毆打而認定上訴
人係在健民街十號前為殺人之地點，足以辨別犯罪之個別性，已無不合，又證據之取
捨，屬於事實審法院之職權，其取捨苟不違背經驗法則或論理法則，即不容任意指為
違法。原判決依上訴人之自白，阮宏文等相關證人之指證，認定上訴人有殺人之事實
，核無不合，而相關證人事後所供如何不足採信，亦經原判決於理由中述明確，原
判決殊無所指理由不備或採證違法之情形存在。上訴人之上訴，非有理由，應予駁回
。
據上論結，應依刑事訴訟法第三百九十六條第一項，判決如主文。
中      華      民      國     九十     年     十一     月      八      日
                              最高法院刑事第九庭
                                  審判長法官  莊  登  照
                                        法官  洪  明  輝
                                        法官  黃  一  鑫
                                        法官  魏  新  和
                                        法官  林  秀  夫
      右正本證明與原本無異
                                              書  記  官
中      華      民      國     九十     年     十一     月     十四     日


司法院資訊處製作；財團法人民間司法改革基金會備份。
